【裁判字號】    97,台上,6176
【裁判日期】    971128
【裁判案由】    業務過失致人於死
【裁判全文】
最高法院刑事判決            九十七年度台上字第六一七六號
上  訴  人  甲○○
選任辯護人  謝聰文律師
            張家琦律師
            林鳳秋律師
上  訴  人  乙○○
選任辯護人  謝聰文律師
上列上訴人等因業務過失致人於死案件，不服台灣高等法院中華
民國九十六年九月二十日第二審更審判決（九十二年度醫上更(二)
字第三號，起訴案號：台灣桃園地方法院檢察署八十五年度偵字
第八四九二、八六一二號），提起上訴，本院判決如下：
    主  文
原判決撤銷，發回台灣高等法院。
    理  由
本件原判決認定上訴人甲○○與乙○○均為桃園縣中壢市仁新醫
院之醫師，皆為執行業務之人，於民國八十五年四月九日上午十
時三十分許，因丙○○、鄭丁麗鳳之獨子鄭漢忠身體不適，有嘔
吐（已嘔吐二、三天未見好轉）及腹痛之症狀，乃由其母鄭丁麗
鳳陪同至桃園縣中壢市壢新醫院求診，由謝偉禎擔任主治醫師，
於胃鏡、超音波檢查及抽血檢驗後，僅以鄭漢忠血清SGOT數值一
八０，在鄭漢忠無發燒、黃膽、褐色尿、倦怠等急性肝炎之典型
症狀，亦無慢性肝炎病史，竟判斷係急性肝炎，而要求鄭漢忠住
院檢查治療，但以壢新醫院無病床，要求轉院至友院仁新醫院（
事實上為同家醫院，醫師互相支援）住院繼續治療。鄭漢忠乃於
當日中午十二時三十分許轉院至仁新醫院，由鄭丁麗鳳掛急診，
並辦妥住院手續，惟鄭漢忠於住院後，雖曾給予點滴、藥物注射
治療，惟仍然持續腹痛、嘔吐。迄當日晚間八時四十五分許甲○
○並未親自為鄭漢忠診察，竟囑護士高雅玲於當日晚間八時三十
分注射 BU SCOPAN二AMP，晚間九時注射VALIUM一AMP，以緩解鄭
漢忠之症狀。又甲○○、乙○○自鄭漢忠住院後迄當日晚上十時
三十分許之前，鄭漢忠持續腹痛、嘔吐並未改善病況，二人均疏
未注意持續關心並盡力親自診察鄭漢忠之病情，或給予進一步檢
查，以追蹤病情採究是否有可能有其它病因，僅因之前壢新醫院
病歷記載判斷鄭漢忠係罹患急性肝炎及胃炎，而繼續給予急性肝
炎之支持性療法。又二人若能親自詳細診察鄭漢忠已長時間持續
腹痛、嘔吐經施以多項藥物治療仍未獲改善，苟無法確定病因或
提供完整治療，應注意建議病人轉診，竟均疏未注意而未建議鄭
丁麗鳳或鄭漢忠轉診至其他醫院另作適當之處置。同日晚間十時
三十分許，鄭漢忠腹痛嘔吐狀況依舊，在旁照料之鄭丁麗鳳見值
班醫師乙○○經過，乃央求余某為鄭漢忠檢查診治，經余某診察
後，發現鄭漢忠右上腹部肝腫大惟呈柔軟狀，且血壓、心跳、呼
吸穩定，仍建議繼續住院觀察。至翌日（十日）凌晨一時三十五
分許，鄭漢忠病況依舊未有起色，經值班護士藍淑貞通知值班醫
師乙○○，乙○○竟疏未注意親自對鄭漢忠診察，忽略VENA為一
種抗組織胺，在急性氣喘發作時不可使用，以避免對呼吸產生抑
制作用，且對於鄭漢忠已長時間持續腹痛、嘔吐經施以藥物治療
並未改善之情形，亦未予注意，竟僅於電話中指示護士藍淑貞對
鄭漢忠注射 VENA一AMP，以幫助鄭漢忠睡眠。嗣於凌晨二時零五
分許，鄭漢忠突然面部僵硬，雙唇發紺，無呼吸、心跳、血壓，
經乙○○趕至開始施以心外按摩、電擊、氧氣面罩、強心藥物等
急救措施，鄭漢忠仍於當日凌晨三時五十分不治死亡等情。因而
撤銷第一審之科刑判決，改判仍均論處上訴人甲○○、乙○○以
從事業務之人，因業務上之過失致人於死罪刑，固非無見。
惟查：一、審理事實之法院，對於案內與待證事項有關之一切證
據，除認為不必要者外，均應詳為調查，然後基於調查所得之心
證以為判斷之基礎。故證據雖已調查，而尚有其他必要部分並未
調查，仍難遽為被告有利或不利之認定。原判決依卷附行政院衛
生署八十五年十月八日衛署醫字第八五０五九三一八號函附該署
醫事審議委員會（下稱醫審會）第八五一二六號鑑定書記載：「
此病人（指鄭漢忠）既無發燒、黃疸、褐色尿、倦怠等急性肝炎
之典型症狀，亦無慢性肝炎之病史（根據以往體檢結果），其肝
腫大疼痛之原因可能並不單純，需考慮轉至設備較周全之醫院進
一步診治。」及同署八十六年六月十二日衛署醫字第八六０三二
二二四號函附醫審會第八六０六五號鑑定書記載：「然而病人於
住院治療後病情未見好轉，僅給予支持性療法，未再給予進一步
檢查（包括驗血及Ｘ光檢查）追病情探究病因，確實有所不足
。」暨中華民國內科醫學會（下稱內醫會）八十七年三月三十一
日（八七）內醫德字第０四０號函及附件亦載稱：「若在觀察期
間，病人之症狀並未好轉或甚至加劇時，醫師一般會依其病情再
進一步檢查是否有其它病因。」各等情，以上訴人等並未對鄭漢
忠之病情持續關心，積極診察治療，若於盡力診療之餘猶無法確
定病人之病因或提供完整治療時，依醫療法之相關規定，亦應建
議將病人轉診至其他醫院，乃認上訴人等之不作為過失行為與鄭
漢忠之死亡間係具有因果關係，而據以論罪。然上揭醫審會之鑑
定意見，併認「急性心肌炎所導致的猝死則多由於心律不整所致
，常是無法預料，並非事前所能診斷。總而言之，本案三位醫師
，因病人有消化系病症狀卻毫無心臟方面症狀而全力探討診治消
化系方面疾病，病人卻於二十四小時內因急性心肌炎而猝死，其
診治過程實難認為疏失。」「病人致死之原因較可能是由於病情
變化太快所致之猝死，並非延誤診療所致。」等語，內醫會函亦
稱：「若診斷確實為急性肝炎，一般僅施以支持性療法。」等語
（見第八六一二號偵查卷第三八、一五八頁，第一審卷一第一一
三頁）。本件鄭漢忠自八十五年四月九日中午十二時三十分許轉
院於上訴人等任職之仁新醫院住院治療，迄翌日凌晨三時五十分
不治死亡，其間經歷十餘小時，倘依急性肝炎而施以支持性療法
之情形，依上訴人等所作療程及鄭漢忠病情之變化，如何已有上
揭所謂經盡力診療之餘猶無法確定病人之病因或提供完整治療時
，須建議轉診至其他醫院之情形？又依仁新醫院之醫療資源，對
上訴人等所認定鄭漢忠之罹患急性肝炎病症，何以屬無法確定病
人之病因或提供完整治療之醫院，而上訴人等應建議轉診至其他
醫院？且依鄭漢忠病情變化之情況及速度，上訴人等有無在該住
院時間內正確診斷出鄭漢忠係罹患急性心肌炎，並予以控制病情
或治癒之可能？單憑上引醫審會之鑑定意見及內醫會函之記載，
並非詳明。攸關認定上訴人等有無原判決所認定不作為及因而導
致鄭漢忠不治死亡之情事，原審並未調查其他證據資料以為上揭
認定之依據，自難謂無調查職責未盡之違誤。二、卷內台灣高等
法院檢察署法醫中心（八五）高檢醫鑑字第三０九號鑑定書，記
載鄭漢忠之屍體經解剖鑑定結果，認鄭漢忠係因「急性心肌炎，
併發上消化道出血死亡」，對死因看法為：「因急性心肌炎，導
致急性胃黏膜出血性炎症致死，由病人表現可知明顯腸道病毒致
心肌炎死亡。」等情（見相驗卷第五０、五一頁）。原判決事實
欄載稱：鄭漢忠至住院翌日凌晨一時三十五分許，病況依舊未有
起色，乙○○疏未注意親自對鄭漢忠診察，忽略VENA為一種抗組
織胺，在急性氣喘發作時不可使用，以避免對呼吸產生抑制作用
，僅於電話中指示護士藍淑貞對鄭漢忠注射VENA藥劑，以幫助鄭
漢忠睡眠等情，並於理由說明：乙○○未親自再對鄭漢忠診察，
即以電話通知護士注射VENA藥劑，明顯有違反醫師法第十一條第
一項前段規定義務之處等語（見原判決第三、一０頁）。似併以
乙○○之此部分行為，為認其應負刑法第二百七十六條第二項罪
責之依據。而依原判決事實之認定，鄭漢忠當時係呈現持續腹痛
、嘔吐之症狀，曾經乙○○診察後，發現其右上腹部肝腫大惟呈
柔軟狀，且血壓、心跳、呼吸穩定之情，則乙○○違反規定，未
對鄭漢忠親自診察，即指示護士予以注射VENA藥劑，縱或無訛，
但鄭漢忠當時何以係有「急性氣喘發作」之症狀而不可使用VENA
藥劑？乙○○之該施用藥劑行為，與導致鄭漢忠死亡之上揭原因
間又有何相當因果關係？卷內資料俱欠明瞭。原判決未敘明所憑
依據，遽為上開之認定，自嫌理由不備。三、原判決理由依乙○
○於第一審供稱：甲○○醫師沒有特別交待此病人，因其非重病
病人，李醫師當天晚上五、六點走後，由伊值班等語，及甲○○
亦稱：一般都是這樣交班等語，以當天甲○○係於下午五、六時
就住院病患即已交接於值班醫師乙○○處理，並未於當日晚間八
時許再親自為鄭漢忠診療，乃認甲○○所辯其曾於八十五年四月
九日晚上八時許親自為鄭漢忠診療云云，為不可遽信；嗣又依乙
○○於原審所稱：急診、轉診病人在上班時間是主治醫師負責，
下午五點過後，就算是值班醫師，當天因為主治醫師還在醫院，
所以護理人員有事都還是通知主治醫師等語，及甲○○亦稱：當
天我夜診九點半結束，所以九點半下班，下班後就完全由值班醫
師負責；如果我還在醫院我主治負責，下班後就全部由值班醫師
負責等語，而認上訴人等對於鄭漢忠之死亡，應各負過失責任（
見原判決第九、一五頁）。其對於甲○○何時下班，有無可能於
八十五年四月九日晚上八時許親自為鄭漢忠診療，即其據以推斷
事實之時間點，前後論斷不一，自嫌理由矛盾。以上或為上訴意
旨所指摘，或為本院得依職權調查之事項，應認原判決仍有撤銷
發回更審之原因。
據上論結，應依刑事訴訟法第三百九十七條、第四百零一條，判
決如主文。
中    華    民    國  九十七  年   十一   月  二十八  日
                      最高法院刑事第十庭
                          審判長法官  邵  燕  玲
                                法官  李  伯  道
                                法官  孫  增  同
                                法官  李  英  勇
                                法官  黃  正  興
      本件正本證明與原本無異
                                      書  記  官
中    華    民    國  九十七  年   十二   月    三    日
                                                Ａ


司法院資訊處製作；財團法人民間司法改革基金會備份。
